【裁判字號】    94,簡上,552
【裁判日期】    950821
【裁判案由】    確認本票債權不存在
【裁判全文】
臺灣臺北地方法院民事判決             94年度簡上字第552號
上  訴  人  財將企業股份有限公司
法定代理人  丙○○
訴訟代理人  蘇千祿律師
被 上訴 人  甲○
兼訴訟代理
人          乙○○
上列當事人間請求確認本票債權不存在事件，上訴人對於中華民
國94年8月11日臺灣臺北地方法院臺北簡易庭94年度北簡字第142
60號第一審判決提起上訴，本院於中華民國95年7月19日言詞辯
論終結，判決如下：
    主  文
上訴駁回。
第二審訴訟費用由上訴人負擔。
    事實及理由
一、被上訴人起訴主張：被上訴人乙○○於民國85年間購買車牌
    號碼F6-5935之汽車，向上訴人貸款新台幣（下同）693,036
    元，並與另一被上訴人甲○共同簽發票面面額為540,000元
    、發票日期為85年3月14日之本票（以下簡稱系爭本票）交
    予上訴人以為擔保，被上訴人自85年4月20日起至89年4月12
    日止繳款部分為423,522元，連同上開汽車遭拍賣所得價金
    313,600元及89年4月12日繳付12,000元，被上訴人共計已經
    清償749,122元（423,522＋313,600＋12,000＝749,122），
    是上開債務業已清償完畢，然上訴人竟持系爭本票就其中30
    8,016元聲請本院以87年度票字第3095號裁定准予強制執行
    ，被上訴人爰訴請確認上訴人持有之系爭本票，上訴人就其
    中308,016元對於被上訴人之本票債權不存在等語。並在本
    院答辯聲明：駁回上訴。
二、上訴人則以：被上訴人乙○○前於85年3月22日向上訴人以
    分期付款之方式購買汽車，分期付款總價為693,036元，雙
    方並簽訂附條件買賣契約書，並由被上訴人甲○共同簽發系
    爭本票交予上訴人以為擔保上開分期付款義務之履行，詎被
    上訴人自第一期車款即遲延繳款，經多次催告，至87年5月
    16日止，上訴人共計繳付22期車款423,522元後，即未再給
    付價款，經上訴人依約定取回上開車輛後，於87年11月17日
    拍賣取得價金313,600元，經扣除費用82,299元、遲延利息
    51,572元之後，剩餘款項179,729元抵充車款之後，尚有89,
    785元及自87年12月4日起至清償日止，按日息萬分之五點五
    之利息並按日加計千分之一之違約金未能獲償。至被上訴人
    雖於89年4月12日繳付12,000元，但不足抵充遲延利息，債
    權本金並未抵償等語，資為抗辯。原審依被上訴人所請而為
    上訴人敗訴判決，上訴人就原審所為系爭本票其中180, 000
    元對於被上訴人之本票債權不存在部分不服，提起本件上訴
    （上訴人就系爭本票其中超過180,000元對於被上訴人之本
    票債權不存在部分，未據上訴而確定），並聲明：(一)原判決
    關於確認上訴人持有被上訴人所簽發面額54萬元，發票日期
    為民國85年3月14日之本票，上訴人就其中180,000元對於被
    上訴人之本票債權不存在與該部分訴訟費用之裁判均廢棄。
    (二)上開廢棄部分，被上訴人在第一審之訴駁回。
三、經查，被上訴人乙○○與上訴人於85年3月22日簽訂附條件
    買賣契約書，被上訴人乙○○以分期付款之方式向上訴人購
    買總價693,036元之F6-5935汽車一輛（下稱系爭車輛），由
    被上訴人甲○擔任連帶保證人，被上訴人擔任共同發票人，
    交付票面金額為540,000元、發票日期為85年3月14日之系爭
    本票予上訴人，被上訴人至87年5月16日止繳付22期車款，
    共計423,522元之後即未繳款，上訴人依附條件買賣契約書
    之約定取回系爭車輛拍賣，於87年11月17日拍定得款313,60
    0元，並持系爭本票就其中之308,016元債權向本院聲請裁定
    強制執行，經本院以87年度票字第3095號裁定准許，據以聲
    請強制執行，被上訴人於89年4月12日向上訴人清償12,000
    元等情，為兩造所不爭執，並有附條件買賣契約受領繳款明
    細表、本票裁定、確定證明書、核發債權憑證聲請狀、執行
    命令（見原審卷第7至16頁、第62頁）、本票（見原審卷第
    41頁）、車輛拍定證明書（見原審卷第53頁）附卷可稽，堪
    信為真實。至被上訴人主張上訴人已獲清償749,122元乙節
    ，固為上訴人所不爭執，惟被上訴人復以系爭本票債權已因
    清償而消滅為由，提起本件確認本票債權不存在之訴，則為
    上訴人所否認，並以上開情詞置辯。是本件兩造爭點厥為：
    (一)本件是附條件買賣或是借款？(二)被上訴人給付或清償之款
    項是否已足上訴人主張之債權？(三)違約金有無過高？茲析述
    如下：
  (一)關於本件是附條件買賣或是借款部分：
    按動產擔保交易，應以書面訂立契約；稱附條件買賣者，謂
    買受人先占有動產之標的物，約定至支付一部或全部價金，
    或完成特定條件時，始取得標的物所有權之交易；附條件買
    賣契約應載明：1.契約當事人之姓名或名稱、住居所或營業
    所、2.買賣標的物之名稱、數量及價格，如有特別編號標識
    或說明者，其記載、3.出賣人保有標的物所有權，買受人得
    占有使用之記載、4.買賣標的物價款之支付方法、5.買受人
    取得所有權之條件、6.買受人不履行契約時，出賣人行使物
    權及債權之方法、7.如有保險者，其受益人應為出賣人之記
    載、8.管轄法院之名稱、9.其他條件之記載、10.訂之契約年
    月日，動產擔保交易法第5條、第26條、第27條分別定有明
    文。經查，被上訴人乙○○之簽定系爭附條件買賣契約書，
    既因其以分期付款向上訴人購買系爭車輛，而由被上訴人甲
    ○擔任連帶保證人並共同簽發系爭本票等情，為兩造所不爭
    執，依其情形，被上訴人並無不知其情事或意思表示內容錯
    誤等情（民法第88條參照），且依系爭附條件買賣契約書各
    條款已載明動產擔保交易法第27條所規定之事項，而附條件
    買賣契約書第4條亦記載，被上訴人未付清款項前，上訴人
    仍保有系爭車輛之所有權，被上訴人僅得先行占有使用系爭
    車輛，於履行契約各條款，並經上訴人出具清償證明，始取
    得系爭車輛所有權，是系爭附條件買賣契約書既已成立生效
    ，則被上訴人主張本件係借款云云，委無足採，上訴人抗辯
    本件係附條件買賣，應堪採信。
  (二)關於被上訴人給付或清償之款項是否已足上訴人主張之債權
    及違約金有無過高部分。經查：
  1.依系爭附條件買賣契約書第1條、第2條約定，系爭車輛分期
    總價693,036元，自85年4月16日起至88年3月16日止每月1期
    計36期，每期固定繳納金額為19,251元，頭期款為82,000元
    ，頭期款加各期分期款與其他附加費用合計之總價款與現金
    交易價格之差額為235,036元，利率為14.65%等情（見原審
    卷第7頁），可知兩造係約定本金及利息各自平均36期攤還
    ，本件附條件買賣每期分期金額19,251元中，應包含本金
    12,722元及利息6,529元，即總價款693,036元扣除235,036
    元後，餘本金為458,000元，每期本金應為12,722元（458,
    000／36＝12,722，元以下四捨五入），是上訴人以本利和
    19,251元計算遲延利息，實有違民法第233條第2項對於利息
    無須支付遲延利息之規定，則上訴人自行以年息20%（超過
    20%部分不得請求）計算之遲延利息明細表（見原審卷第43
    頁）容有錯誤，本件計算遲延利息應以本金12,722元為其計
    算之基礎。從而，本件被上訴人至87年11月17日所應負擔之
    遲延利息應為33,874元，其計算式如附表1所示。
  2.依系爭附條件買賣契約書第9條及第17條約定，系爭車輛之
    牌照稅、燃料費及其他應繳之稅捐、規費等，均應由被上訴
    人乙○○負擔；上訴人依契約取回系爭車輛或聲請強制執行
    時，所需費用由被上訴人負擔等語。查，上訴人於原審辯稱
    賣得車款應先扣除費用82,299元云云，固提出費用明細表、
    發票、收據、牌照稅繳款書、燃料使用費繳款書、拍定證明
    書（見原審卷第44至53頁）等為證，為被上訴人所否認。按
    抵押物賣得價金，應先抵充費用，次充利息，再充原本，固
    為動產擔保交易法第20條所規定，惟依系爭契約書第2條之
    約定，上開分期付款之價款中已平均分攤利息，即各期均為
    本金利息平均攤還，是本件依兩造上開契約書之約定，應無
    賣得價金，應先抵充費用，次充利息，再充原本規定之適用
    。又查，上訴人主張之費用（見原審卷第44頁費用明細表）
    中，除序號1鑑定費500元（見原審卷第45頁）、序號7牌照
    稅1,884元（見原審卷第49頁上方）、序號8燃料費5,933元
    （見原審卷第50頁下方、第51頁上方）、序號9牌照、行照
    費及驗車1,280元（見原審卷第51頁中間及下方）、序號14
    拍賣服務費5,973元（見原審卷第53頁，拍定證明書所載拍
    定服務費6,272元為含稅5%之費用），合計15,570元，符合
    上開契約書第9條及第17條之約定，應予准許外，其餘郵資
    、停車費、開配鎖、87年10月牌照稅1,209元、87年10月燃
    料費813元、保險費、過路費、代辦費、車輛協尋費，合計
    66,729 元，均非屬或難以證明係系爭車輛之牌照稅、燃料
    費及其他應繳之稅捐、規費，及依契約取回系爭車輛或聲請
    強制執行時，所必然發生之費用。且上開停車費、開配鎖、
    保險費、過路費、代辦費、車輛協尋費等，依其提出單據，
    或泛載「服務費」，或僅有金額之記載，尚難認係供本件尋
    回系爭車輛或聲請強制執行使用，即應予剔除。從而，本件
    附條件買賣之費用，被上訴人應負擔之金額為15,570元。
  3.按民法第252條規定：「約定之違約金額過高者，法院得減
    至相當之數額。」故約定之違約金苟有過高情事，法院即得
    依此規定核減至相當之數額，並無應待至債權人請求給付後
    始得核減之限制。此項核減，法院得以職權為之，亦得由債
    務人訴請法院核減。至於是否相當，即須依一般客觀事實，
    社會經濟狀況及當事人所受損害情形，以為斟酌之標準。且
    約定之違約金過高者，除出於債務人之自由意思，已任意給
    付，可認為債務人自願依約履行，不容其請求返還外，法院
    仍得依前開規定，核減至相當之數額（最高法院79年度台上
    字第1612號、第1915號判例參照）。上訴人指謫原審以本件
    分期款已加計年息14.65%計算之利息，而遲延利息之利率又
    超過20%為由，而認定違約金過高應酌減至1元，違反契約自
    由原則及公平原則等語，並主張依民法規定最高利率可達年
    息20%，若原審認定分期款已加計年息14.65%計算之利息，
    亦應認遲延利息之年息以20%為準，超過20%部分無請求權為
    宜，不應將兩造約定之利息酌減後，再將違約金減為1元等
    語，固非無據。惟查，本院審酌上訴人對於本金債權，除已
    收取14.65%計算之利息外，依契約自由原則，於上開遲延利
    息之計算方式，准以依民法規定最高利率20%計算，則上訴
    人於本件附條件買賣所獲取之利息收入，依社會經濟狀況及
    上訴人因被上訴人未按期繳付而受損害情形觀之，已屬過高
    ，本院因認兩造約定被上訴人應自遲延日起按日加計千分之
    一之違約金誠屬過苛，本件違約金應酌減至1元為宜。
  (三)承上，上訴人取回系爭車輛於87年11月17日拍定時，系爭本
    票所擔保之債權共計742,471元（計算式：購車總價＋遲延
    利息＋費用＋違約金＝693,036＋33,874＋15,570＋1＝742,
    481元），而被上訴人於斯時之繳款金額423,522元加上系爭
    車輛拍定金額313,600元，共計737,122元，可知於87年11月
    17日被上訴人就系爭本票所擔保之債權尚有5,359元（即742
    ,471 －737,122＝5,359）未清償。之後，被上訴人89年4月
    12日向上訴人繳付12,000元，自87年11月17日起至89年4月
    12日止，遲延日數為504日，則被上訴人所應負擔以年息20%
    計算之遲延利息為1,480元（即5,359×0.2×504/365＝1,48
    0），債權本金5,359元加上遲延利息1,480元，合計為6389
    元，則被上訴人所繳付之12,000元已足清償系爭本票所擔保
    之債權。是被上訴人給付或清償之749,122元（423,522＋31
    3,600＋12,000＝749,122）已足上訴人所主張之債權，則被
    上訴人主張系爭本票所擔保之債權已因清償而消滅等語，即
    屬有據。
四、綜上所述，本件被上訴人請求確認上訴人就系爭本票債權不
    存在，為有理由，應予准許。原審依被上訴人請求為其勝訴
    之判決，其理由容有部分不同，惟結論並無二致，本院自應
    予以維持。上訴意旨指摘原判決不當，聲明廢棄改判，為無
    理由，其上訴應予駁回。
五、本件因事證已臻明確，兩造其餘攻擊、防禦方法及所為立證
    ，經核與判決之結果不生影響，無庸逐一論述，併予說明。
    。
六、據上論結，本件上訴為無理由，依民事訴訟法第436條之1第
    3項、第449條第1項、第78條，判決如主文。
中    華    民    國    95    年    8     月    21    日
                 民事第三庭    審判長法  官  黃莉雲
                                     法  官  李維心
                                     法  官  曾啟謀
以上正本係照原本作成
本判決不得上訴
中    華    民    國    95    年    8     月    21    日
                                     書記官  王月伶


司法院資訊處製作；財團法人民間司法改革基金會備份。
